臺灣板橋地方法院民事判決　　　　　　 100年度訴字第2057號
原　　　告　陳碧玉
訴訟代理人　謝聰文律師
被　　　告　陳正雄
上列當事人間請求履行契約事件，經本院判決如下：
    主  文
原告之訴駁回。
訴訟費用由原告負擔。
    事  實
一、原告起訴主張：坐落於新北市○○區○○段第790、1130地
    號；及同區○○段橫科小段第94、203之1、376、465之1、4
    66之1、466之2、468之2、472、473地號共計11筆土地，如
    附表所示之所有權應有部分，為共有人陳春安所有。陳春安
    於民國86年5月29日死亡後，上開土地所有權由其法定繼承
    人即第三順位繼承人陳正雄、江陳柤（原名陳柤）、詹陳富
    子（原名陳富子）三人繼承，惟迄今尚未向地政機關辦理繼
    承登記，自88年9月1日起由新北市政府地政局列冊管理。陳
    春安生前以上開土地向原告抵押借款，仍負有207萬6170元
    債務未清償，95年10月12日，繼承人陳正雄、江陳柤、詹陳
    富子三人與原告簽立協議書，約定將上開11筆繼承土地由陳
    正雄辦理繼承登記後，再由陳正雄將11筆土地所有權以買賣
    為原因移轉登記於原告，原告支付買賣價金之義務則以上開
    債權抵銷之，以此方式清償上開繼承債務及利息，惟陳正雄
    迄今均未辦理，上開95年10月12日簽立之協議書雖為繼承人
    三人與原告簽立，惟依該協議負擔給付義務只有被告陳正雄
    ，爰聲明訴請被告陳正雄應將如附表所示登記所有權人為陳
    春安及其權利範圍之土地，於辦理單獨繼承登記後，移轉所
    有權予原告。
二、按「原告之訴，依其所訴之事實，在法律上顯無理由者，法
    院得不經言詞辯論，逕以判決駁回之。」民事訴訟法第249
    條第2項定有明文。又「當事人提起民事訴訟，其當事人適
    格有欠缺者，法院毋庸命其補正。」、「原告起訴於當事人
    適格有欠缺者，係屬訴無理由，法院應以判決駁回之。」、
    「當事人適格為權利保護要件之一，原告或被告就為訴訟標
    的之法律關係如無訴訟實施權，當事人即非適格，原告欠缺
    權利保護要件，法院自應認其訴為無理由，以判決駁回之。
    而此項當事人適格之欠缺，縱令可以補正，參照民事訴訟法
    第49條之規定，法院未定期命其補正，亦不得指為違法。」
    ，業據司法院著有院字第2351號解釋，及最高法院著有29年
    抗字第347號判例及80年度台上字第2378號判決意旨可資參
    照。
三、本院查：
  (一)繼承人有數人時，在分割遺產前，各繼承人對於遺產全部為
    公同共有，為民法第1151條所明定。又因繼承，於登記前已
    取得不動產物權者，非經登記，不得處分其物權，同法第75
    9條亦定有明文，所謂未經登記不得處分其物權，係指物權
    處分行為而言。故被繼承人死亡後，全體繼承人縱已訂立書
    面協議，同意將繼承土地由繼承人中之一人單獨繼承，再由
    該繼承人移轉所有權於他人者，該協議僅有債權效力而不生
    物權變動之效果，故仍須由全體繼承人先辦理繼承登記後，
    始得處分其所繼承之土地所有權。
  (二)原告主張被繼承人陳春安死亡後，由全體繼承人簽訂協議書
    ，同意將繼承土地交由繼承人即被告陳正雄單獨繼承，惟竟
    拒不履行協議，爰依該協議訴請被告陳正雄履行協議等事實
    ，雖經原告提出協議書（本院卷第33頁）、土地登記簿謄本
    （本院卷第6頁至第27頁）、繼承系統表、被繼承人陳春安
    除戶戶籍謄本、繼承人戶籍謄本（本院卷第77頁至第82頁）
    為證，並有本院函查由臺灣花蓮地方法院回覆陳春安之繼承
    人未拋棄繼承之函文（本院卷第71頁）等件可佐，惟系爭11
    筆土地既仍登記為被繼承人陳春安名義，則依上開法律規定
    ，原告自應以全體繼承人為被告訴請辦理繼承登記，再辦理
    消滅繼承人共有關係之分割移轉登記於被告陳正雄後，再訴
    請履行協議，其當事人適格地位始無欠缺。又本院於100年1
    1月2日言詞辯論時，業已當庭行使闡明權，說明民法第759
    條之法律規定（見本院卷第84頁筆錄），惟原告仍主張以被
    告陳正雄一人為被告，故本案被告當事人不適格，且顯無理
    由，應由法院以判決駁回原告之訴。
四、綜上所述，原告基於協議書契約及繼承關係，訴請被繼承人
    陳春安之繼承人中之被告陳正雄履行協議，欠缺被告之當事
    人適格地位，應由本院不經言詞辯論，依民事訴訟法第249
    條第2項之規定判決駁回。
五、依民事訴訟法第249條第2項、第78條，判決如主文。
中    華    民    國  100    年    11    月     4    日
                  民事第一庭    法  官  黎文德
以上正本係照原本作成
如對本判決上訴，須於判決送達後20日內向本院提出上訴狀。如
委任律師提起上訴者，應一併繳納上訴審裁判費。
中    華    民    國  100    年    11    月     7    日
                                書記官  呂昆